---
title: "Guía 14 Análisis de varianza y posteriores"
subtitle: 'Diplomado Análisis de datos con R e investigación reproducible para Biociencias.'
author:
 name: Dr. José A. Gallardo y Dra. María Angélica Rueda.
 affiliation: Pontificia Universidad Católica de Valparaíso
 email: <jose.gallardo@pucv.cl>
date: "`r format(Sys.time(), '%d %B %Y')`"
output:
  html_document:
    toc: true
    toc_float: true
    toc_depth: 3
    code_folding: hide
  word_document: default
  pdf_document: default
---

<style>
#TOC {
  color: black;
  font-familiy: Calibri;
  font-size: 14px;
  border-color: #708090; 
}
body {
   color: black;
   font-familiy: Calibri;
}

pre {
  color: black;
  background-color: #F8F8FF;
}
# header {
  color: #800000;
  font-familiy: Calibri;
  background-color: #F5F5F5;
  opacity: 0.8;
  font-size: 16px;
}
</style>

---

#### **Introducción**

**Análisis de Varianza**

Es una herramienta de inferencia estadística muy usada en el campo de investigación científico-técnica de las ciencias biológicas y en particular en la acuicultura. El ANOVA es un método estadístico cuya finalidad es probar hipótesis referidas a los parámetros de posición de dos o más poblaciones en estudio.

**Comparación a posteriori**

Existen diversas pruebas a posteriori para analizar el porque se rechaza la hipotesis nula que se está considerando en nuestro estudio; es decir, si rechazamos la hipótesis nula del ANOVA, la pregunta que podríamos hacernos es la siguiente **¿cuál o cuáles de las medias poblacionales en estudio son las diferentes?** Existen diversas pruebas a posteriori para analizar está problemática; no obstante, en esta guía usaremos la **_prueba de Tukey_**.

#### **Objetivos de aprendizaje**

Los objetivos de aprendizaje de esta guía son:

**1**. - Elaborar hipótesis estadísticas.

**2**. - Realizar análisis de varianza y comparaciones a posteriori. 

**3**. - Elaborar un reporte dinámico en formato html con **[Rmarkdown](https://rmarkdown.rstudio.com/)**.

#### **Comandos**

A continuación, se presentan algunos comandos que deberá usar para resolver los ejercicios de esta guía.

**1.-** **lm():** se utiliza para ajustar modelos lineales. También, se puede utilizar para realizar regresiones, análisis de varianza de un factor o dos factores de clasificación (se puede considerar interacción entre los factores) y análisis de covarianza (aunque aov puede proporcionar una interfaz más conveniente para el ANOVA).

**2.-** **aov():** se usa para ajustar un modelo de análisis de varianza.

**3.-** **anova():** se usa para hacer un ANOVA sobre el objeto obtenido al ajustar un modelo con las funciones lm() o aov().

**4.-** **TukeyHSD():** se usa para hacer la prueba a posteriori de Tukey.

**5.-** **grid.arrange():** se usa para hacer gráficas multiples en un panel.

**Nota:** La prueba Tukey trabaja sobre un objeto **_aov_**, no sobre un objeto lm.

### **Ejercicio 1.** **Elaborar archivo Rmarkdown**

Usando lo aprendido en la unidad 1 del curso elabore y configure un archivo o file con extensión **.Rmd** y configúrelo para exportar el resultado como un documento dinámico **html**.

Complete la información de metadatos con: 
Título: Reporte Anova y posteriores.
Nombre del autor: Su nombre.

Luego guarde inmediatamente su *script* como **script_anova_nombre_apellido.Rmd**. 

### **Ejercicio 2.** **Configuración del reporte**

En el primer bloque de códigos o **chunk** configure los comandos de la siguiente manera **_knitr::opts_chunk$set(echo = TRUE)_** y cargue los paquetes **ggplot2**, **readxl**, **pander**, **dplyr**, **knitr** y **gridExtra**.

```{r setup, include=TRUE, warning=FALSE,message=FALSE}
knitr::opts_chunk$set(echo = TRUE)

# Paquete para gráficas avanzadas
library(ggplot2)

# Paquete para importar datos
library(readxl)

# Paquete para mostrar en formato tabla los resultados de un objeto
library(pander)

# Paquete para usar funciones de tidyverse
library(dplyr)

# Paquetes para hacer tablas
library(knitr)

library(gridExtra)

# Paquete con bases de datos agrícolas
library(agriTutorial)
```

### **Ejercicio 3.** **Anova a un criterio de clasificación con dos niveles**

La base de datos **Tilapia_nilotica_data.xlsx** contiene información del peso final **(Final_Weight_g)** y cepa **(Cepa)** de 200 tilapias. Los investigadores desean evaluar si el crecimiento medido como peso final es diferente entre dos Cepas comerciales de *Oreochromis niloticus* (**Spring** **_vs_** **cepa B**). Ambas cepas se evaluaron durante 157 días (34 días en vivero y 123 en engorde) en la finca Los Pozos, El Rosario, Sinaloa, México. La cantidad de observaciones del set de datos **Tilapia_nilotica_data.xlsx** es igual a 200, 100 observaciones para cada cepa. Datos simulados a partir de información estadística del siguiente artículo [Espinosa-Chaurand et al., 2019](https://scielo.conicyt.cl/scielo.php?pid=S0718-560X2019000300440&script=sci_arttext)

**a).**  Formule la hipótesis nula y alternativa para este experimento.

```{r}
#**H~0~**: $$ \mu_{Spring} = \mu_{B}$$

#**H~1~**: $$ \mu_{Spring} \ne \mu_{B}$$
```

**b).** Importe el set de datos **Tilapia_nilotica_data.xlsx** usando la función **read_excel()** del paquete **readxl**, llame al objeto Tilapia_nilotica. Transformar en factor la variable Cepa con la función **as.factor()**. Explore el set de datos usando las funciones **head()**, **str()** y **summary()**.

```{r}
Tilapia_nilotica <- read_excel("Tilapia_nilotica_data.xlsx")
Tilapia_nilotica$Cepa <- as.factor(Tilapia_nilotica$Cepa)
head(Tilapia_nilotica)
str(Tilapia_nilotica)
summary(Tilapia_nilotica)
```

**c).** Realice un análisis exploratorio de datos de la variable bajo estudio usando **geom_histogram()** y **geom_boxplot()**. A partir del set de datos de elabore un gráfico de cajas y bigotes para la variable **Final_Weight_g**.  Utilice grid.arrange() para colocar ambas gráficas en un panel.

```{r}
plot1 <- Tilapia_nilotica %>%
          ggplot(aes(x= Final_Weight_g))+
                geom_histogram(color="black", fill="coral", position = "identity", bins = 15)+
                theme(legend.position="none")+
                labs(x="Final_Weight (g)",title="Distribución Weight")


plot2 <- Tilapia_nilotica %>%
          ggplot(aes(x= Cepa,y=Final_Weight_g,fill=Cepa))+
                geom_boxplot()+
                theme(legend.position="none")+
                labs(x="Cepa",y="Final_Weight (g)",title="Boxplot Weight por Cepa")

grid.arrange(plot1, plot2, ncol=2, nrow =1)

```

**d).** Incluya una tabla con los estimadores puntuales de los promedios y las varianzas de la variable Final_Weight_g para cada nivel del factor Cepa, incluya también el N muestral. Use el paquete dplyr y los comandos **group_by()**, **summarise()**.

```{r, echo=TRUE,message=FALSE, warning=FALSE, error=FALSE}
# Promedio y varianza de la variable Final_Weight_g para la Cepa Spring. 

Tabla = Tilapia_nilotica %>% group_by(Cepa) %>%
summarise(N= n(), Promedio = mean(Final_Weight_g),
          Varianza= var(Final_Weight_g))


knitr::kable(Tabla,caption ="Estimadores puntuales de media y varianza de Final_Weight(g) para las cepas Spring y B")
```


**e).** Realice el ajuste del siguiente modelo usando la función **lm()**, donde los parámetros son los siguientes: variable respuesta **Final_Weight_g** y como factor de clasificación **Cepa**, como set de datos (data=Tilapia_nilotica). Llame al objeto model1_anova1. Utilice el simbolo ~ para relacionar la variable respuesta con el factor de clasificación. Luego, realice el anova() del objeto model1_anova1. 

```{r}
model1_anova1 <- lm(Final_Weight_g ~ Cepa, data=Tilapia_nilotica)
anova(model1_anova1)
```

Use la función pander::pander() para mostrar los resultados del modelo (model1_anova1), coloque en el parámetro caption "ANOVA a una vía de clasificación."

```{r}
pander::pander(model1_anova1, caption = "ANOVA a una vía de clasificación.")
```



**f).** Interprete los resultados.
```{r}
#El efecto cepa es estadísticamente significativo (p valor menor al nivel de significación del 5%). En consecuencia se rechaza la hipótesis nula. Por lo tanto, existen diferencias entre los pesos finales promedios de las cepa Spring y B. 

```

### **Ejercicio 4.** **Anova a un criterio de clasificación con tres niveles y Prueba a Posteriori Tukey**

En este estudio de caso trabajaremos con un set de datos de trucha arcoíris en una estación de cultivo del Ecuador (n=54). 

Las variables de estudio se describen a continuación:

|  **variable** | **Descripción**| **Tipo de efecto/variable**|
|:-------------|:------------------| :------------------|
| **Probiotico** | Dosis de probiótico fresh plus: 0 g/kg (P0: alimento sin probiotico) , 6 g/kg (P1= 6 gramos de probiotico por kilo de alimento) y 12 g/Kg (P2: 12 gramos de probiotico por kilo de alimento ). | Criterio de clasificación.|
| **Fuente** | Dos fuentes de agua: F1: Agua Natural del río Papallacta - normalmente usada en la crianza de los peces y  F2: mezcla de agua natural con agua geotermal | Criterio de clasificación.|
| **Tiempo_Dias** | Cantidad de días en los que se llevó a cabo el experimento | Criterio de clasificación.|
| **indice_condicion_corporal** | Índice de condición corporal. | Continua |


**a).** Formule una hipótesis para evaluar si el índice de condición difiere entre días de cultivo.

```{r}
#**H~0~**: $$ \mu_{15} = \mu_{30} = \mu_{45}$$

#**H~1~**: Al menos una de las medias del indice corporal es diferente entre los días evaluados.
```

**b).** Importe el set de datos **Trucha.xlsx** usando la función **read_excel()** del paquete **readxl**, llame al objeto Trucha. Transformar en factor las variables Probiotico, Fuente y Tiempo_Dias con la función **as.factor()**. Explore el set de datos usando las funciones **head()**, **str()** y **summary()**.

```{r, echo=FALSE}
Trucha <- read_excel("Trucha.xlsx")
Trucha$Probiotico <- as.factor(Trucha$Probiotico)
Trucha$Fuente <- as.factor(Trucha$Fuente)
Trucha$Tiempo_Dias <- as.factor(Trucha$Tiempo_Dias)
head(Trucha)
str(Trucha)
summary(Trucha)
```

**c).** Realice un análisis exploratorio de datos de la variable bajo estudio. A partir del set de datos de elabore un histograma y un gráfico de cajas y bigotes para la variable indice_condicion_corporal. Use ggplot y coloque ambas gráficas en un panel. 

```{r, echo=FALSE}
plot3 <- Trucha %>%
          ggplot(aes(x= indice_condicion_corporal))+
                geom_histogram(color="black", fill="lightblue", position = "identity", bins = 15)+
                theme(legend.position="none")+
                labs(x="K",title="Distribución K")

plot4 <- Trucha %>%
          ggplot(aes(x=Tiempo_Dias,y=indice_condicion_corporal,fill=Tiempo_Dias))+
                geom_boxplot()+
                theme(legend.position="none")+
                labs(x="Tiempo_Dias",y="Indice_condicion_corporal",title="Boxplot K por tiempo.")

grid.arrange(plot3, plot4, ncol=2, nrow =1)

```

**d).** Calcule los estimadores puntuales de los promedios y las varianzas de la variable indice_condicion_corporal para cada nivel del factor Tiempo_Dias. Incluya también el N muestral. Use el paquete dplyr y los comandos **group_by()**, **summarise()**.


```{r, echo=FALSE, message=FALSE, warning=FALSE, error=FALSE}
Tabla1<- Trucha %>%
              group_by(Tiempo_Dias) %>%
summarise(N= n(), Promedio = mean(indice_condicion_corporal),
          Varianza= var(indice_condicion_corporal))

knitr::kable(Tabla1,caption ="Estimadores puntuales de media, varianza de indice de condición por tiempo.")

```

**e).** Realice el ajuste del siguiente modelo usando la función lm,(), donde los parámetros son los siguientes: variable respuesta indice_condicion_corporal y como factor de clasificación Tiempo_Dias, como set de datos (data=Trucha). Llame al objeto model2_anova1. Utilice el simbolo ~ para relacionar la variable respuesta con el factor de clasificación. Realice el anova() del objeto model2_anova1. 

```{r, echo=FALSE}
model2_anova1 <- aov(indice_condicion_corporal ~ Tiempo_Dias, data=Trucha)
anova(model2_anova1)

```

Use la función pander::pander() para mostrar los resultados del modelo (model2_anova1), coloque en el parámetro caption un título a la tabla.


```{r, echo=FALSE}
pander::pander(model2_anova1, caption = "ANOVA a un criterio de clasificación.")
```


**f).** Hacer la prueba a posteriori de Tukey sobre el objeto model2_anova1. Para esto use la función TukeyHSD(). LLame el objeto Tuk_model2_anova1.

```{r, echo=FALSE}
Tuk_model2_anova1 <- TukeyHSD(model2_anova1)
Tuk_model2_anova1
```

**g).** Interprete los resultados.

```{r}
#El efecto Tiempo_Dias es estadísticamente significativo (p valor menor al nivel de significación del 5%). En consecuencia se rechaza la hipótesis nula. Por lo tanto, al menos existe un indice corporal promedio diferente en los días evaluados. Para estudiar a que son debidas esas diferencias se hizo una prueba de comparaciones a posteriori de Tukey y se obtuvo que las diferencias se presentaron entre los indices de condiciones corporales promedios de los días (30 y 15) y también entre (45 y 30). 
```

### **Ejercicio 5.** **Anova a un criterio de clasificación y Prueba a Posteriori Tukey**

En este estudio de caso trabajaremos con un set de datos de arroz (*rice*) del paquete de R **agriTutorial** (n=135). 
rice {agriTutorial}

Las variables de estudio se describen a continuación: solo se consideraron algunas variables del set de datos para su descripción.

| **Variable**   | **Descripción**                                                   | **Tipo de efecto/ variable**                                    |
|----------------|-------------------------------------------------------------------|-----------------------------------------------------------------|
| **Management** | Tres prácticas de manejo (minimum, optimum, intensive.            | Criterio de clasificación/ Factor de tratamiento cualitativo.    |
| **Nitrogen**   | 5 cantidades de fertilizador de nitrógeno (0,50,80,110,140 kg/ha). | Variable regresora númerica/ Factor de tratamiento cuantitativo. |
| **Varieties**  | 3 Variedades (V1, V2, V3).                                         | Criterio de clasificación / Factor de tratamiento cualitativo.   |
| **yield**      | Rendimiento (g).                                                  | Variable respuesta/ Cuantitativa continua.                       |

**a).** Formule la hipótesis nula y alternativa para evaluar si el rendimiento (yield) promedio es igual para las tres prácticas de manejo. 

```{r}
#**H~0~**: $$\mu_{Minimum} = \mu_{Optimum} = \mu_{Intensive}$$ 
#**H~1~**: Al menos una de las medias del rendimiento es diferente para cada práctica de manejo.
```

**b).** Importe el set de datos **data(rice)** del paquete **agriTutorial**. Explore el set de datos usando las funciones **head()**, **str()** y **summary()**.

```{r datos arroz, echo=FALSE}
data(rice)
head(rice)
str(rice)
summary(rice)
```

**c).** Realice un análisis exploratorio de datos de la variable bajo estudio. A partir del set de datos de elabore un histograma de la variable respuesta **yield**. Además, realice un gráfico de cajas y bigotes para la variable **yield** y como criterio de clasificación **management**.

```{r, echo=FALSE}
plot5 <- rice %>%
          ggplot(aes(x= yield))+ geom_histogram(color="black", fill="green", position = "identity", bins = 15)+
                theme(legend.position="none")+
                labs(x="Rendimiento (g)",title="Distribución del rendimiento")

plot6  <- rice %>% ggplot(aes(x=management,y=yield, fill=management))+
                geom_boxplot()+
                theme(legend.position="none")+
                labs(x="Practicas de manejo",y="Rendimento (g)",title="Distribución del rendimiento (g) para cada práctica de manejo")

grid.arrange(plot5, plot6, ncol=2, nrow =1)
```

**d).** Halle los estimadores puntuales de los promedios y las varianzas de la variable yield para cada nivel del factor management. Incluya también el **N** muestral. Use el paquete dplyr y los comandos **group_by()**, **summarise()**.

```{r, echo=FALSE, message=FALSE, warning=FALSE, error=FALSE}

Tabla2 <- rice %>%
         group_by(management) %>% 
                  summarise(N=n(), Promedio=mean(yield),
                          Varianza= var(yield))
knitr::kable(Tabla2,caption ="Estimadores puntuales de media, varianza del rendimiento por práctica de manejo.")

```

**e).** Realice el ajuste del siguiente modelo usando la función aov(), donde los parámetros son los siguientes: variable respuesta **yield** y como factor de clasificación management, como set de datos (rice). Llame al objeto model3_anova1. Utlice el simbolo ~ para relacionar la variable respuesta con el factor de clasificación. Aplique la función anova() al modelo ajustado.

```{r, echo=FALSE}
model3_anova1 <- aov(yield ~ management, data=rice)
anova(model3_anova1)

```

Realice el anova() del objeto model3_anova1. Use la función pander::pander() para mostrar los resultados del modelo (model3_anova1), coloque en el parámetro caption un título a la tabla.
```{r, echo=FALSE}
pander::pander(model3_anova1, caption = "ANOVA a una vía de clasificación usando la función aov().")
```

**f).** Interprete los resultados.

```{r}
#El efecto práctica de manejo es estadísticamente significativo (p valor menor al nivel de significación del 5%). En consecuencia, hay evidencia para rechazar la hipótesis nula. Por lo tanto, existen diferencias entre los rendimientos promedio para las practicas de manejo. Por lo tanto, hay que hacer la prueba a posteriori de Tukey para identificar cuales diferencias entre prácticas de manejo son estadísticamente significativas.
```

**g).** Hacer la prueba a posteriori de Tukey sobre el objeto model3_anova1. Para esto use la función TukeyHSD(). LLame el objeto Tuk_model3_anova1.

```{r, echo=FALSE}
Tuk_model3_anova1 <- TukeyHSD(model3_anova1)
Tuk_model3_anova1
```

**h).** Interprete los resultados.

```{r}
#Se obtuvo que las diferencias entre las practicas de manejo Intensive y Minimum fueron estadísticamente significativas. 
```

### **Ejercicio 6.** **Anova a dos criterios de clasificación con interacción**

Considerar la base de datos **rice** del ejercicio anterior.

**a).** Formule la hipótesis nula y alternativa para evaluar si el rendimiento promedio es el mismo para las diferentes prácticas de manejo y variedades e interacción entre práctica de manejo y variedad. Recuerde que cada efecto tiene una prueba de hipótesis asociada.

```{r}
# Hipótesis nula para el efecto práctica de manejo
#**H~0~**: $$\mu_{Minimum} = \mu_{Optimum} = \mu_{Intensive}$$
# Hipótesis nula para el efecto variedad
#**H~0~**: $$\mu_{V1} = \mu_{V2} = \mu_{V3}$$
# Hipótesis nula para el efecto de interacción entre práctica de manejo y variedad.
#**H~0~**: $$Management_i*Variety_j=0$$
# Hipotesis alternativa
#**H~1~**: Al menos una de las medias del rendimiento es diferente para cada práctica de manejo y variedad.
```

**b).** Realice un análisis exploratorio de datos de la variable bajo estudio. A partir del set de datos de elabore un gráfico de cajas y bigotes para la variable **yield**, como criterios de clasificación management y variety y particionado por variety use **facet_wrap(~ variety)**. Considere está capa en el gráfico para que no queden las etiquetas del eje x solapadas **theme(axis.text.x = element_text(angle = 45))**

```{r, echo=FALSE}
                rice %>%
                ggplot(aes(x= management,y=yield,fill=variety))+
                geom_boxplot()+
                theme(legend.position="none")+
                labs(x="Práctica de manejo",y="Rendimiento (g)",title="Distribución de rendimiento (g) por práctica de manejo y variedad")+ theme(axis.text.x = element_text(angle = 45))+
                facet_wrap(~ variety)
```

**c).** Halle los estimadores puntuales de los promedios y las varianzas de la variable yield para cada nivel del factor management y para cada nivel del factor variety. Incluya tambien el N muestral. Use el paquete dplyr y los comandos **group_by()**, **summarise()**.

```{r, echo=FALSE, message=FALSE, warning=FALSE, error=FALSE}
Tabla_3 <- rice%>%
           group_by(management,variety) %>% 
           summarise(N=n(), Promedio=mean(yield),
                          Varianza= var(yield))
knitr::kable(Tabla_3,caption ="Estimadores puntuales de media, varianza de rendimiento para cada práctica de manejo y variedad.")
```


**d).** Realice el ajuste del siguiente modelo usando la función aov(), donde los parámetros son los siguientes: variable respuesta **yield** y como factores de clasificación management y variety, como set de datos (data= rice). Llame al objeto model4_anova1. Utilice el simbolo ~ para relacionar la variable respuesta con los factores de clasificación y su interacción. **_Nota_**: Considere management*variety; ya que está forma reducida en el modelo considera cada efecto principal y el efecto de interacción de forma simultánea. Aplique la función anova() al modelo ajustado.

```{r, echo=FALSE}
model4_anova1 <- aov(yield ~ management*variety, data=rice)
anova(model4_anova1)
```

Realice el anova() del objeto model4_anova1. Use la función pander::pander() para mostrar los resultados del modelo (model4_anova1), coloque en el parámetro caption un título a la tabla.

```{r, echo=FALSE}
pander::pander(model4_anova1, caption = "ANOVA a dos vías de clasificación con interacción usando la función aov().")
```


**f).** Interprete los resultados.

```{r}
#Los efectos management y variety son estadísticamente significativos (p valor menor al nivel de significación del 5%). No obstante, el efecto de interacción management-variety no es estadísticamente significativo. Por lo tanto, no hay evidencia para rechazar la hipótesis nula para el término de interacción management*variety. 
```

