---
title: "Guía Modelos Lineales Generales"
subtitle: 'Diplomado Análisis de datos con R para la acuicultura'
author:
 name: Dr. José A. Gallardo y Dra. María Angélica Rueda.
 affiliation: Pontificia Universidad Católica de Valparaíso
 email: <jose.gallardo@pucv.cl>
date: "`r format(Sys.time(), '%d %B %Y')`"
output:
  html_document:
    toc: true
    toc_float: true
    toc_depth: 3
    code_folding: hide
  word_document: default
  pdf_document: default
---

<style>
#TOC {
  color: black;
  font-familiy: Calibri;
  font-size: 14px;
  border-color: #708090; 
}
body {
   color: black;
   font-familiy: Calibri;
}

pre {
  color: black;
  background-color: #F8F8FF;
}
# header {
  color: #800000;
  font-familiy: Calibri;
  background-color: #F5F5F5;
  opacity: 0.8;
  font-size: 16px;
}
</style>

### MODELOS LINEALES GENERALES

Los modelos lineales generales extienden a los modelos lineales clásicos admitiendo distribuciones no normales para la variable respuesta y modelando funciones de la media.

Los MLG son, por tanto, una extensión de los modelos lineales que permiten
utilizar distribuciones no normales de los errores (binomiales, Poisson, gamma, etc) y varianzas no constantes. 

Características de un modelo lineal general (MLG)

1). La variable respuesta/residuos pueden tener distribución normal u otros tipos de distribuciones.

2). Existencia de observaciones correlacionadas.

3). Puede existir heterogeneidad de varianzas.

Incumplimiento de los supuestos:

1) Hay observaciones correlacionadas.

2) Los residuos se pueden o no distribuir **normalmente**.

3) Varianza no constante.


#### **Objetivos de aprendizaje**

Los objetivos de aprendizaje de esta guía son:

**1**. - Ajustar  modelos lineales generales. 

**2**. - Realizar gráficas. 

**3**. - Elaborar un reporte dinámico en formato html con **[Rmarkdown](https://rmarkdown.rstudio.com/)**.

#### EJERCICIOS

## ESTUDIO DE CASO: PREDECIR RIESGO DE ATAQUE AL CORAZÓN.

En este estudio de caso trabajaremos con datos de un estudio cardiovascular de los residentes de la ciudad de Framingham, Massachusetts. [Fuente: Kaggle](https://www.kaggle.com/). 

La variable respuesta se denomina **TenYearCHD = 10 year risk of coronary heart disease CHD** y es binaria (1 sigoifica “Yes”, “0” significa “No”)** y las variables predictoras son:.

**Demographic:**.   
• Sex: male or female(Nominal).   
• Age: Age of the patient;(Continuous - Although the recorded ages have been truncated to whole numbers, the concept of age is continuous).   

**Behavioral:**.   
• Current Smoker: whether or not the patient is a current smoker (Nominal).    
• Cigs Per Day: the number of cigarettes that the person smoked on average in one day.(can be considered continuous as one can have any number of cigarettes, even half a cigarette.).    

**Medical:(history)**.   
• BP Meds: whether or not the patient was on blood pressure medication (Nominal).   
• Prevalent Stroke: whether or not the patient had previously had a stroke (Nominal).   
• Prevalent Hyp: whether or not the patient was hypertensive (Nominal).   
• Diabetes: whether or not the patient had diabetes (Nominal).    

**Medical(current)**.   
• Tot Chol: total cholesterol level (Continuous).   
• Sys BP: systolic blood pressure (Continuous).   
• Dia BP: diastolic blood pressure (Continuous).   
• BMI: Body Mass Index (Continuous).   
• Heart Rate: heart rate (Continuous - In medical research, variables such as heart rate though in fact discrete, yet are considered continuous because of large number of possible values.).   
• Glucose: glucose level (Continuous).   

## **Ejercicio 1.** Elaborar y configurar Reporte en formato .Rmd

Elabore un documento .Rmd y configure su reporte para exportar en html. Instale solo las librerías que utilice para el análisis de los datos.

```{r setup, include=TRUE, warning=FALSE,message=FALSE}
knitr::opts_chunk$set(echo = TRUE)
library(readxl)
library(ggplot2)
library(multcomp)
library(psych)
library(car)
library(readr)
library(lmtest)
library(boot)
```

Ejecute cada uno de los siguientes ejercicios en uno o más bloques de códigos diferentes. Sea ordenado y documente su reporte adecuadamente.

## **Ejercicio 2.** Exploratorio Heart attack dataset

Importe el set de datos **Heart_attack_dataset.xlsx** y realice un análisis exploratorio de datos. 

Incluya: 

**a).** Resumen estadístico de todas las variables con summary() y head().

```{r, warning=FALSE, message=FALSE, echo=FALSE}
Heart_data <- read_excel("Heart_attack_dataset.xlsx")
summary(Heart_data)
head(Heart_data)

```

**b).** Ajuste un modelo lineal general (**Regresión logística simple**) donde la variable **TenYearCHD** es la variable respuesta y la variable **age** es la variable predictora. Use la función **glm()** y haga el **summary()** del modelo.

```{r}
modelo1 <- glm(TenYearCHD ~ age, 
                family= binomial, data = Heart_data)
summary(modelo1)
```

**c).** Realice el diagrama de dispersión de **TenYearCHD** v/s **age** usando la función geom_point() y use la función geom_smooth(method = "glm", method.args = list(family = "binomial")). Colocar título, nombre del eje x, nombre del eje y. Usar tema **theme_bw()**

```{r, echo=FALSE, warning=FALSE, error=FALSE, message=FALSE}
ggplot(data = Heart_data, aes(x = age, y = TenYearCHD)) +
  geom_point() + 
  geom_smooth(method = "glm", method.args = list(family = "binomial")) +
  theme_bw() +
  labs(title = "Regresión logística", x="Edad",
       y = "Probabilidad de ataque al corazón") 
```


**d).** Ajuste un modelo lineal general (**Regresión logística múltiple**) donde la variable **TenYearCHD** es la variable respuesta y las variables **age** y **male** como variables predictoras. Use la función **glm()** y haga el **summary()** del modelo.

```{r, echo=FALSE}
modelo2 <- glm(TenYearCHD ~ age + male, 
                family= binomial, data = Heart_data)
summary(modelo2)
```

**e).** Compare los modelos de regresión logítica simple y múltiple de los items anteriores usando el críterio de AIC. Use la función **AIC()**. Diga según el criterio de AIC ¿Cuál sería el mejor modelo?

```{r, echo=FALSE}
AIC(modelo1,modelo2)
```

**f).** Compare los modelos de regresión logítica simple y múltiple de los items anteriores haciendo un anova. Use la función **anova(modelo1, modelo2,test ='Chisq')**. Diga cuál sería el mejor modelo y porqué?

```{r, echo=FALSE}
anova(modelo1,modelo2,test ='Chisq')
```

## **Ejercicio 3.** Ajuste de forma libre otros modelos lineales generales de Regresión logística múltiple.

a) Considere al menos el modelo completo donde la variable **TenYearCHD** es la variable respuesta y todas las otras variables son las variables predictoras. Use la función **glm()** y haga el **summary()** del modelo completo.

b) ¿Puede descartar alguna variable del modelo completo porque no es significativa?. 

c) Compare al menos el modelo completo con los modelos del ejercicio 2 y algún otro modelo que usted elija y determine que modelo predice de mejor manera la probabilidad de sufrir un ataque al corazón.

d) Realice diagramas de dispersión de **TenYearCHD** v/s otras variables predictoras que son significativas.




