---
title: "Tarea Inferencia estadística"
subtitle: 'Diplomado R para Biociencias'
author:
 name: Dr. José A. Gallardo Matus y Dra. María Angélica Rueda
 affiliation: Pontificia Universidad Católica de Valparaíso
 email: <jose.gallardo@pucv.cl>
date: "`r format(Sys.time(), '%d %B %Y')`"
output:
  html_document:
    toc: true
    toc_float: true
    toc_depth: 3
    code_folding: hide
  word_document: default
  pdf_document: default
---

<style>
#TOC {
  color: black;
  font-familiy: Calibri;
  font-size: 14px;
  border-color: #708090; 
}
body {
   color: black;
   font-familiy: Calibri;
}

pre {
  color: black;
  background-color: #F8F8FF;
}
# header {
  color: #800000;
  font-familiy: Calibri;
  background-color: #F5F5F5;
  opacity: 0.8;
  font-size: 16px;
}
</style>

---

#### **Introducción**

**Parámetros y estadísticos**

Parámetro: Constante que caracteriza a todos los elementos de un conjunto de datos de una población. Se representan con letras griegas.

Promedio de una población = $\mu$  (mu).
 
Estadístico: Una función de una muestra aleatoria o subconjunto de datos de una población.

**Promedio de una muestra**: $$\bar{X} = \frac{\sum_{i=1}^{n} x_{i}}{n}$$

**Varianza de una muestra**: $$s^{2} = \frac{SS}{N - 1} = \frac{\sum (x_{i} - \bar{x})^{2}}{N - 1}$$

**Correlación entre x e y**: $$r = \frac {{SS}_{xy}}{\sqrt {{SS}_{xx}{SS}_{yy}}}$$

donde, 
$${SS}_{xx} = \sum (x - \bar{x})^2 = \sum x^2 - \frac {(\sum x)^2}{n}$$
$${SS}_{xy} = \sum (x - \bar{x})(y - \bar{y}) = \sum xy - \frac {(\sum x)(\sum y)}{n}$$
**Inferencia estadística**

Corresponde a la aplicación de diferentes métodos que permiten obtener o extraer conclusiones sobre los parámetros de una población a partir de una muestra de datos tomada en ella. También, es posible calcular el grado de fiabilidad (probabilidad) de que los resultados extraídos de un estudio son verdaderos o falsos.

**Estimación v/s pruebas de hipótesis**

Estimación: Se utiliza para **"estimar"** parámetros de una población a partir de una muestra de una variable aleatoria.

Ejemplo: Estimar el promedio del peso del cuerpo de la población a partir de una muestra de 30 animales.

Pruebas de hipótesis: Se utiliza para realizar una afirmación acerca del valor de un parámetro, usualmente contrastando con una hipótesis.

Ejemplo: Probar que el peso promedio del cuerpo de un grupo de peces es mayor si son alimentados con la dieta A en vez de la dieta B.

**Estimación puntual v/s por intervalo**

Estimación puntual: consiste en asumir que el parámetro tiene el mismo valor que el estadístico en la muestra.

Estimación por intervalos: se asigna al parámetro un conjunto de posibles valores que están comprendidos en un intervalo asociado a una cierta probabilidad de ocurrencia.

**Hipótesis nula v/s hipótesis alternativa**

Hipótesis nula (**H~0~**): Es una hipótesis que el investigador trata de refutar, rechazar o anular. Se le denomina “nula” porque se expresa como la igualdad entre dos grupos.

Hipótesis alternativa (**H~1~**): Es lo que el investigador realmente piensa que es verdadero.

#### **Objetivos de aprendizaje**

Los objetivos de aprendizaje de esta guía son:

**1**. - Elaborar hipótesis estadísticas.

**2**. - Realizar análisis de inferencia estadística para comparación de datos cuantitativos continuos. 

**3**. - Elaborar un reporte dinámico en formato html con **[Rmarkdown](https://rmarkdown.rstudio.com/)**.

#### Paquetes

|  **Paquete** | **Función**      |
|:-------------|:------------------|
| **ggplot2** |  Permite la visualización de datos, es usado para realizar gráficas avanzadas con R **_Hoja de referencia_**.|
| **psych** | Permite realizar histogramas y correlaciones de datos en formato de matriz. |
| **readxl** | Permite importar datos desde archivos con formato .xls y .xlsx. |
| **stats**| Posee funciones para hacer las pruebas de hipótesis para la media y diferencia de medias (con muestras independientes). También, para hacer la prueba de hipótesis de correlación. |
| **pander** | Muestra en formato tabla los resultados de un objeto. |
| **knitr** | paquete para generar reportes dinámicos. |
| **agridat** | paquete con datos agronómicos. |

#### **Comandos**

A continuación, se presentan algunos comandos que deberá usar para resolver los ejercicios de esta guía.

**1.-** Visualiza la variación de tus datos de forma avanzada con: **ggplot()**

**2.-** Realiza la correlación lineal entre x e y: **cor(x,y)**

**3.-** Realiza la prueba de hipótesis para la correlación entre x e y: **cor.test()**

**4.-** Extrae los intervalos de confianza para la correlación: **cor.test()$conf.int**

**5.-** Calcula la media **mean()** y la varianza **var()** de la variable en estudio.

**6.-** Realiza la prueba de hipótesis para la media y diferencia de medias (con muestras independientes): 
**t.test()**

**7.-** Extrae los intervalos de confianza para la media y diferencia de medias (con muestras independientes):
**t.test()$conf.int**

**8.-** Muestra en formato de tabla los resultados de las pruebas de hipótesis: **pander()**

### **Ejercicio 1.** **Elaborar archivo Rmarkdown**

Usando lo aprendido en la unidad 1 del curso elabore y configure un archivo o file con extensión **.Rmd** y prepare para exportar el resultado como un reporte dinámico tipo **html**.

Utilice el siguiente ejemplo para completar la información del metadatos: Título: Reporte inferencia estadística, nombre del autor: Su nombre.

Luego guarde inmediatamente su *script* como **script_13_nombre_apellido.Rmd**.  

### **Ejercicio 2.** **Configuración del reporte**

En el primer bloque de códigos o **chunk** configure los comandos de la siguiente manera **_knitr::opts_chunk$set(echo = TRUE)_** y cargue los paquetes  **stats**, **graphics**, **ggplot2**, **psych**, **readxl**, **pander**, **dplyr**, **knitr** y **agridat**.

```{r setup, include=TRUE, warning=FALSE,message=FALSE}
knitr::opts_chunk$set(echo = FALSE)

# paquete stats está instalada por defecto en la base de R
library(stats)

# paquete graphics está instalada por defecto en la base de R
library(graphics)

# paquete psych para análisis de datos de matrices 
library(psych)

# paquete para gráficas avanzadas
library(ggplot2)

# paquete para importar datos
library(readxl)

# paquete para mostrar en formato tabla los resultados de un objeto
library(pander)

# paquete para usar funciones de tidyverse
library(dplyr)

# paquete para hacer tablas
library(knitr)

# Paquete agridat
library(agridat)

```

Ejecute cada uno de los siguientes ejercicios en uno o más bloques de códigos diferentes. Sea ordenado y documente su reporte adecuadamente.

### **Ejercicio 3.** **Prueba de hipótesis de correlación**

Los datos **animal.xlsx** se refieren a un set de datos simulados de 100 animales a los cuales se les ha medido la longitud (**Longitud_cm**) y el peso (**Peso_g**).

**a).** Importe el set de datos **animal.xlsx** usando la función **read_excel()** del Paquete **readxl**, llame al objeto Animal. Explore el set de datos usando las funciones **head()**, **str()** y **summary()**.

```{r}
Animal <- read_excel("animal.xlsx")
head(Animal)
str(Animal)
summary(Animal)
```

**b).** Realice un análisis exploratorio de datos de las variables bajo estudio. Usando **dplyr** Incluya una tabla con los estimadores puntuales de los promedios y las varianzas de cada variable. 

Aquí el valor que debe obtener en dos estimadores de media y varianza.
```{r}
# Promedio y varianza de la variable Longitud
Promedio_Longitud <- mean(Animal$Longitud_cm)
Var_Longitud <- var(Animal$Longitud_cm)

# Promedio y varianza de la variable Peso
Promedio_Peso <- mean(Animal$Peso_g)
Var_Peso <- var(Animal$Peso_g)
Promedio_Longitud
Promedio_Peso
Var_Longitud
Var_Peso
```

Incluya un histograma de cada variable con la función hist(). Use la función par(mfrow = c(1,2)) antes de graficar para colocar ambos gráficos en un panel con dos columnas.

```{r, echo=FALSE, warning=FALSE,message=FALSE}
# Histogramas de las variables Longitud y Peso
par(mfrow = c(1,2))
hist(Animal$Longitud_cm, main= "Hist Longitud", xlab= "Longitud (g)", ylim= c(0,30),col="cyan")
hist(Animal$Peso_g, main= "Hist Peso", xlab= "Peso (g)", ylim= c(0,30),col="dodgerblue")


```

Finalmente, elabore con ggplot2 un gráfico de dispersión de puntos con **geom_point()** para observar la relación lineal entre las variables Peso **_vs_** Longitud. Para incluir una linea de regresión lineal incluya a su código este comando **geom_smooth(method=lm, se=FALSE)**.

```{r, echo=TRUE, message=FALSE, warning=FALSE}
# Gráfico de dispersión entre x e y
ggplot(Animal, aes(x=Longitud_cm, y=Peso_g))+
  geom_point()+
  ggtitle("Peso (g) vs Longitud (cm)") + geom_smooth(method=lm, se=FALSE)+ 
  scale_x_continuous(name = "Longitud (cm)", limits = c(10, 30), breaks = seq(10, 30, 5))+ 
  scale_y_continuous(name = "Peso (g)", limits = c(50,250), breaks = seq(50, 250, 50))+ 
  theme(plot.title = element_text(hjust = 0.5), panel.background = element_blank(), axis.line = element_line(color="black"), axis.line.x = element_line(color="black"))+ 
  theme_bw()
```



**c).** Calcule la correlación entre Longitud y Peso, use la función cor(). 

```{r}
cor(Animal$Longitud_cm,Animal$Peso_g)
```

**d).** ¿Es está correlacción estadísticamente distinta de cero?. Escriba su hipótesis nula y alternativa para este experimento.


```{r}
# **H~0~**: $\rho$ = 0

# **H~1~**: $\rho$ $\ne$ 0
```

**e).** Realice una prueba de hipótesis para la correlación entre X e Y usando la función **cor.test()**, (llame al objeto cor_L_P) y obtenga los intervalos de confianza usando **cor.test()$conf.int** (llame a este objeto IC_cor_L_P) . Considere en **cor.test()** como nivel de confianza para la prueba el 95% y el método de Pearson. Para mostrar los resultados de la prueba de correlación usar la función **pander()** sobre el objeto **cor_L_P**, en el parámetro **_caption_** de la función **pander()** colocar "Prueba de hipótesis para el coeficiente de correlación entre Longitud y Peso.".

```{r, echo=TRUE}
cor_L_P<- cor.test(x=Animal$Longitud_cm , y=Animal$Peso_g , method = "pearson", conf.level = 0.95)
cor_L_P

IC_cor_L_P <-cor_L_P$conf.int
IC_cor_L_P

pander::pander(cor_L_P, caption = "Prueba de hipótesis para el coeficiente de correlación entre Longitud y Peso.")
```

**f).** Interprete los resultados.
```{r, echo=TRUE}
# De los resultados obtenidos de la prueba, se observa que el p-valor= 1.261e-73 es menor al nivel de significación del 5%; concluyendo que hay evidencia estadísticamente significativa para rechazar H0. Por lo tanto, la correlación entre la longitud y el peso es distinta de cero.  

```

### **Ejercicio 4.** **Prueba de hipótesis para la media**

Los ejercicios 4 y 5 se realizarán con el set de datos **darwin.maize** que está contenida en el paquete **agridat**. En este set de datos, Charles Darwin (1876), reporta el resultado de un experimento en el que propone que la fertilización cruzada (cross) produce descendencia más robusta y vigorosa que la autofertilización (self). 

**a).** Cargue el set de datos **darwin.maize** usando la función data("darwin.maize") del paquete agridat. Explore el set de datos completo con la función summary(). Transforme a factor la variable year. Explore el set de datos usando las funciones **str()** y **summary()**. 

```{r, echo=TRUE}
data("darwin.maize")
str(darwin.maize)
summary(darwin.maize)
```

**b).** A partir del set de datos elabore un histograma para la variable **height **. Use el comando **ggplot()** y el argumento **aes(x)**. Agregue el comando **geom_histogram()** para obtener el histograma y el comando **labs(x="Inches",title="Maize height")**. Como son pocos datos use como argumento *bins=6* para replicar la figura.

```{r, echo=FALSE, warning=FALSE,message=FALSE}
darwin.maize %>% 
  ggplot(aes(x=height))+
  geom_histogram(color="white", fill="blue", bins = 6)+
  labs(x="Inches",title="Maize height")

```

**c).** Cree un objeto llamado maize_height y usando **summarize()** del paquete **dplyr** calcule la media y la varianza de la variable height. Luego, usando el comando **knitr::kable()** imprima la tabla con los estimadores calculados, recuerde usar el argumento **caption** para agregar una leyenda a la tabla.

```{r, echo=TRUE}
maize_height <- darwin.maize %>% 
  summarize(Media_H = mean(height),
             Var_H = var(height))

# Tabla con los datos
knitr::kable(maize_height,caption ="Media y varianza de maize height.")
```

**d).** Ahora, escriba una hipótesis nula y alternativa para la siguiente pregunta: ¿La altura media del maiz es mayor a 17 inches?. 

```{r, echo=TRUE}
# H~0~**: $$ \mu_{height} \le 17$$

# **H~1~**: **H~0~**: $$ \mu_{height} > 17$$
```

**e).** Realice la prueba de hipótesis de la pregunta anterior usando la función **t.test()**. Obtenga los intervalos de confianza usando **t.test()$conf.int**. Considere en **t.test** como nivel de confianza para la prueba el 95% y los parámetros, **alternative = c("greater")** y **mu = 17**. Para mostrar los resultados de la prueba de diferencia de medias usar la función **pander()** sobre su objeto, recuerde usar *caption* para replicar el título de la tabla"

Prueba de hipótesis.
```{r, echo=TRUE}
DifMed <- t.test(x=darwin.maize$height, mu = 17, alternative = c("greater"), conf.level = 0.95)
DifMed
```

Intervalos de confianza.
```{r}
DifMed$conf.int
```


Tabla formato pander.
```{r, echo=TRUE}
pander::pander(DifMed, caption = "Prueba de hipótesis height > 17")
```


**f).** Interprete los resultados.
```{r, echo=TRUE}
# De los resultados obtenidos de la prueba, se observa que el p-valor= 0.001487 es menor al nivel de significación del 5%; concluyendo que hay evidencia estadísticamente significativa para rechazar H0. Por lo tanto, la altura media es mayor a 17.

```

### **Ejercicio 5.** **Prueba de hipótesis para la diferencia de medias con muestras independientes**

**a).** A partir del set de datos de **darwin.maize** elabore un gráfico de cajas y bigotes para la variable **height** en función del tipo de cruce **type**. Use el comando **ggplot()** y el argumento **aes(x,y,fill)** para seleccionar los datos, el factor **type**, la variable respuesta **height** y el fill **type**. Agregue el comando **geom_boxplot()** para obtener el boxplot y el comando **theme(legend.position="none")**. Además, adicione, el comando **labs(x="type",y="height",title="Comparación de maiz desendiente de fertilización cruzada o autofertilización**.

```{r}
darwin.maize %>% 
  ggplot(aes(x=type,y=height,fill=type))+
      geom_boxplot()+
     theme(legend.position="none")+
     labs(x="type",y="height",title="Comparación fertilización cruzada o autofertilización.")
```

**b)** Usando **group_by()** y **summarize()**, calcula la media y la desviación estandar de cada tipo de maiz. Muestre la Tabla usando **knitr::kable()**.

```{r, echo=TRUE, warning=FALSE,  message=FALSE}

maize_type <- darwin.maize %>% group_by(type) %>% 
  summarize(Media = mean(height),
             sd = var(height))

# Tabla con los datos
knitr::kable(maize_type,caption ="Media y desviación típica de maize height.")
```


**c).** Ahora, escriba una hipótesis nula y alternativa para la siguiente pregunta: ¿El peso promedio del maiz **cross** es diferente al maiz **self**?. 

```{r, echo=TRUE}
# **H~0~**: $$ \mu_{Cross} - \mu_{Self} = 0$$

# **H~1~**: $$ \mu_{Cross} - \mu_{Self} \ne 0$$
```

**d).** Realice una prueba de hipótesis para la diferencia del maiz **cross** y **self** usando la función **t.test()**. Considere en **t.test** como nivel de confianza para la prueba el 95% y los parámetros **paired=FALSE, var.equal=TRUE**. Para mostrar los resultados de la prueba de diferencia de medias usar la función **pander()**.

Prueba de hipótesis.
```{r, echo=TRUE}
maize_type <- t.test(height~type, paired=FALSE, var.equal=TRUE,
       conf.level = 0.95, data = darwin.maize)
maize_type
```

Medias de cada grupo.
```{r}
maize_type[["estimate"]]
```

Tabla formato pander.
```{r, echo=TRUE}
pander::pander(maize_type, caption = "Prueba de hipótesis diferencia de medias para height")
```


**e).** Interprete los resultados.
```{r}
# De los resultados obtenidos de la prueba, se observa que el p-valor= 0.02141 es menor al nivel de significación del 5%; concluyendo que hay evidencia estadísticamente significativas para rechazar H0. Por lo tanto, las alturas medias son diferentes.

```
