---
title: "Ejemplo reporte pdf con Rmarkdown"
author: "Dr. María Angélica Rueda | <jose.gallardo@pucv.cl>"
date: "`r format(Sys.time(), '%d %B %Y')`"
institution: Pontificia Universidad Católica de Valparaíso
output:
  pdf_document: default
  html_document:
    df_print: paged
  word_document: default
subtitle: Diplomado en Análisis de Datos con R e Investigación reproducible para Biociencias.
---

## Metadata

Este script contiene toda la información necesaria para generar un reporte dinámico en formato pdf. Al inicio de este documento usted puede observar la **metadata** en formato **YAML**. Note que hemos agregado un *subtítulo*, un formato de fecha dinámica que establece la fecha del día que se imprime el reporte y el formato pdf con el comando **output**.

## Markdown

Este texto que usted lee ahora se denomina markdown y puede modificarlo a voluntad cuando escriba un reporte, agregando todo tipo de formatos, así como tablas, listas, párrafos o referencias. 

**Título con diferente tamaño**

En markdown # indica un título.

Para reducir el tamaño de los título agregando más #

    # Titulo
    ## Título
    ### Título
    
# Titulo
## Título
### Título

**Ejemplo uso de viñetas o listas numeradas**

Puede agregar listas como lo hace habitualmente en word.

    - Elemento 1
    - Elemento 2
    - Elemento 3
    
- Elemento 1
- Elemento 2
- Elemento 3

**Ejemplo escribir en negrita o cursiva**

Puede dar formato de negrita o cursiva usando uno o dos ** a cada lado de la palabra.

    **Esto va en negrita**  
    *Esto va en cursiva*  
    
**Esto va en negrita**  
*Esto va en cursiva*  

**Comando saltos de página**  
Puedes dar saltos de página para dar formato a tu reporte con el siguiente comando

    \newpage
    
**Ejemplo para crear tablas**

Puede crear tablas usando barras espaciadoras y guiones como en el siguiente ejemplo

    | Variable A | Variable B | Variable C |
    | :-- | :--: | --: |
    | A1 | B1 |  C1 |
    | A2 | B2 | C2 |
    
| Variable A | Variable B | Variable C |
| :-- | :--: | --: |
| A1 | B1 |  C1 |
| A2 | B2 | C2 |

## Bloques de código o chunk

La principal diferencia de Markdown con Rmarkdown es obviamente la posibilidad de incluir códigos de R para analizar datos. Esto se consigue agregando bloques de códigos como el que se muestra a continuación. Observe con detención que el bloque de códigos comienza y termina con 3 tildes invertidas **```** y que al inicio hay una r entre dos **{}** lo que indica al software que es un código de **R**. Éste primer bloque es para configurar el resto de los bloques de código, por eso se ha incluido un nombre **setup**. En este primer **chunk** puede ver el llamado a ejecutar el paquete **knitr**.

```{r setup, include=FALSE}
# Este bloque de códigos se llama setup y configura el resto de los bloques.

# El comando include=FALSE da la instrucción de que este bloque no aparesca en el reporte.

# El comando echo=TRUE da la instrucción de que los siguientes bloques si aparescan en el reporte.

knitr::opts_chunk$set(echo = TRUE)
```

Cuando trabajes con bloques de códigos para analizar tus datos, también puedes agregar el nombre del bloque del código, en este caso usaremos de ejemplo el set de datos **BOD**. 

Mientras que para ejecutar un bloque de código, debes presionar **la punta de flecha verde o play** que se observa en la parte superior derecha del mismo bloque de códigos.

```{r, resumen BOD}
# Este bloque de códigos se llama resumen BOD.
summary(BOD)
```

También puedes incluir y dar nombre a las gráficas en el mismo bloque de código usando el comando **fig.cap=""**.

```{r gráfica BOD, echo=FALSE, fig.cap="Demanda biológica de oxígeno en función del tiempo"}

# Este bloque de códigos se llama gráfica BOD.

# El comando echo=FALSE impide que se imprima el bloque en el reporte.

# El comando fig.cap="" sirve para agregar el nombrar y numerar la figura.

plot(BOD$demand~BOD$Time)

```


\newpage
    

## Librerías de R

Una de las fortalezas de R es que existen miles de librerías para realizar análisis de datos. Algunas están pre-instaladas pero otras no.

A continuación, se presentan algunos comandos para revisar las librerías que están instaladas y habilitadas para trabajar.

```{r librerias habilidatas}
# Este comando permite revisar que paquetes están "habilitados"
# y listas para usar en tu ambiente de trabajo.
search()
```

### Imprimir el reporte

Finalmente, para poder generar un reporte debes presionar el **triángulo negro** que está junto a la palabra **Knit** en la parte superior de este documento. Si presionas **Knit to pdf**, esto indicará a la librería **knitr** que debe leer el presente documento, interpretar y ejecutar el metadata, el texto de bajo nivel y los diferentes bloques de código para elaborar un reporte pdf.

Para finalizar, puedes generar dos reportes adicionales uno en formato html y otro en formato word. Compare los documentos e identifique sus diferencias.

Para más detalles de como trabajar con Rmarkdown investigue el siguiente [link](https://swcarpentry.github.io/r-novice-gapminder-es/15-knitr-markdown/).


