---
title: "Guía estadística no paramétrica"
subtitle: 'DBT 845 - Investigación reproducible y análisis de datos biotecnológicos con R.'
author:
 name: Dr. José A. Gallardo y Dra. María Angélica Rueda.
 affiliation: Pontificia Universidad Católica de Valparaíso
 email: <jose.gallardo@pucv.cl>
date: "`r format(Sys.time(), '%d %B %Y')`"
output:
  html_document:
    toc: true
    toc_float: true
    toc_depth: 3
    code_folding: hide
  word_document: default
  pdf_document: default
---

<style>
#TOC {
  color: black;
  font-familiy: Calibri;
  font-size: 14px;
  border-color: #708090; 
}
body {
   color: black;
   font-familiy: Calibri;
}

pre {
  color: black;
  background-color: #F8F8FF;
}
# header {
  color: #800000;
  font-familiy: Calibri;
  background-color: #F5F5F5;
  opacity: 0.8;
  font-size: 16px;
}
</style>


#### **Introducción**

**¿Qué son las pruebas no paramétricas?**

Conjunto diverso de pruebas estadísticas.

Usualmente no tienen supuestos acerca de la distribución de la variable, alternativamente se conocen como métodos de distribución libre.

El concepto de “no paramétrico” a veces es confuso, pues los métodos no paramétricos si estiman y someten a prueban hipótesis usando parámetros, pero no los de distribución normal.

Se aplican usualmente para variables cuantitativas que no cumplen con el supuesto de normalidad y para variables cualitativas.

El concepto matemático de permutación está subyacente a muchos métodos de análisis no paramétricos. 

**Prueba de correlación no paramétrica**  
Las pruebas de correlación no paramétricos se usan cuando no se cumplen los supuestos del análisis de correlacion paramétrico de pearson:

Supuestos:
Las variables X e Y son continuas.
Existe relación lineal.
La distribución conjunta de (X, Y) es una distribución Bivariable normal.

**Tablas de contingencia y pruebas Chi cuadrado**  
Las tablas de contingencia se usan comúnmente para resumir datos de variables categóricas (ej. Cualitativas, dicotómicas). Las pruebas no paramétricas de Chi cuadrado se usan investigar la asociación de dos o más variables categóricas una de las cuales es una variable respuesta y otra es una variable predictora.

**Prueba de Wilkoxon**  
La prueba de Wilcoxon es una prueba no paramétrica que permite comparar dos muestras, usualmente denominada de Mann-Whitney, y determinar si existen diferencias entre ellas. Se utiliza cuando no se puede suponer la normalidad de dichas muestras. Las muestras pueden ser independientes, pareadas o repetidas.

**Prueba de Kurskal Wallis**  
La prueba de Kruskal-Wallis es un método no paramétrico que permite evaluar si multiples muesttras independientes provienen de una población común. Comúnmente se utiliza esta prueba como alternativa a un ANOVA cuando los datos no tienen una distribución normal.

#### **Objetivos de aprendizaje**

Los objetivos de aprendizaje de esta guía son:

**1**. - Realizar pruebas no paramétricas.

**2**. - Realizar gráficas avanzadas con ggplot2. 

**3**. - Elaborar un reporte dinámico en formato html con **[Rmarkdown](https://rmarkdown.rstudio.com/)**.


#### Librerías.
  
**{readxl}**  

**{stats}**
  
#### Comandos para realizar los análisis.

1.- Importa datos en formato excel
**read_excel()**  

2.- Crea tablas en formato data frame.
**data.frame()**  

3.- Agrega nombre a las columnas d eun data.frame
**colnames()**  

4.- Test de correlación  
**cor.test()**

5.- Prueba de chi cuadrado   
***chisq.test()***

6.- Prueba de wilkoxon
**wilcox.test()**  

7.- Prueba de Kruskal wallis
**kruskal.test()**  

#### EJERCICIOS

### **Ejercicio 1.** Elaborar archivo Rmarkdown.

Usando lo aprendido en el curso elabore y configure un archivo o file con extensión **.Rmd** y configurelo para exportar el resultado como un documento dinámico **html**.

Utilice el siguiente ejemplo para completar la información de metadatos: Título: Reporte inferencia estadística, nombre del autor: Su nombre.

Luego guarde inmediatamente su *script* como **script_16_nombre_apellido.Rmd**. Al finalizar la actividad deberá exportar y almacenar este script en su carpeta drive de tareas.

### **Ejercicio 2.** Configuración del reporte.

En el primer bloque de códigos o **chunk** configure los comandos de la siguiente manera **_knitr::opts_chunk$set(echo = TRUE)_** y cargue las librerías  **readxl**, **stats**, **ggplot2** y **FSA**.

```{r setup, include=TRUE, warning=FALSE,message=FALSE}
knitr::opts_chunk$set(echo = TRUE)

library(readxl)
library(stats)
library(ggplot2)
library(FSA)

```

Ejecute cada uno de los siguientes ejercicios en uno o más bloques de códigos diferentes. Sea ordenado y documente su reporte adecuadamente.

### **Ejercicio 3.** Prueba de correlación.

En el siguiente experimento se desea evaluar si el tamaño de los peces puede asociarse de forma positiva o negativa con el número de parásitos.

```{r, echo=FALSE}
fish_size <- c(942,101,313,800)
parasites <- c(13,14,18,10)

dat <- data.frame(fish_size, parasites)
  
knitr::kable(dat, col.names=c("Tamaño (g)","Nº Parásitos"), caption = "Tabla 1. Tamaño de los peces y número de parásitos")

```

a) Escriba su hipótesis nula y alternativa para este experimento.

```{r}

# H0 : El tamaño de los peces y el número de parásitos son mutuamente independientes. 
# H1 : El tamaño de los peces y el número de parásitos no son mutuamente independientes. 

```

b) Cree un data.frame con las columnas Fish size (x) e Parásitos (y).

```{r}
# Crea objetos X e Y 
X <- c(942,101,313,800)
Y <- c(13,14,18,10)

Parasitos <- data.frame(X,Y)
colnames(Parasitos) <- c("Fish size", "Parasitos")
Parasitos
class(Parasitos)
```

c) Ponga a prueba su hipótesis usando el test de correlación de spearman usando la función **cor.test()**, no olvide seleccionar en el argumento *alternative=""* para indicar que hipótesis evaluará *"two.sided"*, *"less"*, *"greater"*.

```{r}
# Realiza test de correlación
cor.test(Parasitos$`Fish size`,Parasitos$Parasitos, method = "spearman", alternative = "two.sided")
```


d) Interprete sus resultados.

### **Ejercicio 4.** Tabla de contingencia.

En el siguiente experimento se desea evaluar si existe asociación entre los genotipos de un pez y la resistencia a una enfermedad bacteriana.

```{r echo=FALSE}

enfermedad=factor(c(rep(0,150),rep(1,20),rep(0,40),rep(1,10)),
               labels=c("control","caso"))
genotipo=factor(c(rep("AA/Aa",170),rep("aa",50)),
                levels=c("AA/Aa","aa"))

tab <- table(genotipo,enfermedad)
tab

```

a) Escriba su hipótesis nula y alternativa para este experimento.

```{r}
# H0 : El genotipo de los peces y la resistencia a la enfermedad son independientes. 
# H1 : El genotipo de los peces y la resistencia a la enfermedad NO son independientes.
```

b) Elabore una matriz de 2x2 con los datos del experimento. No es necesario que incluya los nombres de filas y columnas.

```{r}

# Crea un vector con los datos
datos <- c(150, 40, 20, 10)

# Transforma el vector de datos a una matriz
dim(datos) <- c(2,2)

datos
class(datos)
```

c) Ponga a prueba su hipótesis usando el test de chi cuadrado usando la función **chisq.test()**. 

```{r}

# Test de Chi-squared en R (chisq.test)
chisq.test(datos)

```

d) Interprete sus resultados.


### **Ejercicio 5.** Comparación de muestra pareadas.

En el siguiente experimento se desea evaluar si dos sensores de temperatura colocados a ambos extremos de un biorreactor marcan la misma temperatura. Se sugiere aplicar el test de wilcoxon para muestras pareadas en atención a que ambos grupos provienen de la misma piscina y de los mismos días.

```{r, fig.cap="Temperatura de dos sensores en un biorreactor"}
tem <- read_excel("temperatura.xlsx", sheet = 2)
ggplot(tem, aes(x=Dia, y=Temperatura, group=Clasificación)) +
  geom_line(aes(linetype=Clasificación))+
  geom_point(aes(shape=Clasificación))

```

a) Escriba su hipótesis nula y alternativa para este experimento.

```{r}

# H0 : La temperatura de ambos sensores NO es distinta.
# HA : La temperatura de ambos sensores es distinta.

```

b) Importe la hoja 1 set de datos **temperatura** usando la función *read_excel()* de la librería *readxl*. No olvide usar el argumento *Sheet=1*. Explore el set de datos usando las funciones *summary()* y *str()*.

```{r}
temperatura <- read_excel("temperatura.xlsx", sheet = 1)
summary(temperatura)
str(temperatura)
```

c) Ponga a prueba su hipótesis usando el test de wilcoxon usando la función **wilcox.test()**, no olvide seleccionar en el argumento *alternative=""* para indicar que hipótesis evaluará *"two.sided"*, *"less"*, *"greater"*.

```{r}
# no es necesario indicar muestras pareadas pues estamos haciendo la resta en la función.
wilcox.test(temperatura$Sensor_1 - temperatura$Senson_2, alternative = "two.sided")
```

c) Interprete sus resultados.


### **Ejercicio 6.** Comparación de múltiples muestras independientes.

En el siguiente experimento se desea evaluar el efecto de 3 diferentes medios de cultivo (NUTRI: Nutrilake; GUILL Guillard; MONO: Monoammonuim Phosphate) sobre el tiempo medio generacional de la microalga *Haematococcus pluvialis*, la que se utiliza para producir Axtasantina, un poderoso antioxidante.


```{r, echo=FALSE}
g1 <- c(27, 26, 27, 28) # NUTRI
g2 <- c(25, 26, 28, 24) # GUILL
g3 <- c(24, 23, 22, 22) # MONO

fito <- data.frame(g1, g2, g3)
  
colnames(fito) <- c("NUTRI", "GUILL","MONO")

knitr::kable(fito, col.names=c("NUTRI", "GUILL","MONO"), caption = "Tabla. Tiempo generacional de Chaetoceros muelleri alimentada con 3 medios diferentes de cultivo.")
```

a) Escriba su hipótesis nula y alternativa para este experimento.

```{r}

# H0 : El Tiempo generacional de Haematococcus pluvialis no es diferente entre 3 medios cultivo: NUTRI, GUILL, MONO.
# HA :  El Tiempo generacional de Haematococcus pluvialis es diferente entre 3 medios cultivo: NUTRI, GUILL, MONO.

```

b) Elabore tres vectores con la concentración de *Haematococcus pluvialis* y luego realice un test de kruskal-wallis para evaluar su hipótesis.

```{r}
Nutri <- c(27, 26, 27, 28) # NUTRI
Guill <- c(25, 26, 28, 24) # GUILL
Mono <- c(24, 23, 22, 22) # MONO


kruskal.test(list(Nutri, Guill, Mono))

```

c) Identifique que grupos son diferentes haciendo una prueba de comparaciones multiples de Dunn usando el comando **dunnTes**. 

Elabore primero un data.frame (opcion principiantes)
```{r}
Axta <- data.frame(micro=c("NUTRI","NUTRI","NUTRI","NUTRI","GUILL","GUILL","GUILL","GUILL","MONO","MONO","MONO","MONO"), growth=c(27, 26, 27, 28,25, 26, 28, 24,24, 23, 22, 22))
head(Axta)
```

Elabore primero un data.frame (opcion pro)
```{r}
micro<-c(Nutri,Guill,Mono)
growth<- factor(rep(1:3, c(4, 4, 4)),
labels = c("Nutri",
"Guill",
"Mono"))
dunnTest(micro,growth)

```



```{r}
Axta %>% 
  ggplot(aes(x=micro,y=growth,fill=micro))+
      geom_boxplot()+
     theme(legend.position="none")+
     labs(x="Tipo de cultivo",y="Crecimiento",title="DBoxplot crecimiento en función del tipo de cultivo")
```


```{r}
dunnTest(growth~micro,data=Axta, method="by")
```


d) Interprete sus resultados.
